【裁判字號】    96,訴,8047
【裁判日期】    970930
【裁判案由】    給付服務費
【裁判全文】
臺灣臺北地方法院民事判決              96年度訴字第8047號
原      告  乙○○
            丙○○
共      同
訴訟代理人  黃永琛律師
複代理人    梁堯清律師
被      告  金騰開發建設股份有限公司
法定代理人  甲○○
訴訟代理人  周祝民律師
上列當事人間請求給付服務費事件，本院於民國97年9月12日言
詞辯論終結，判決如下：
    主  文
被告應給付原告乙○○、丙○○各新臺幣玖拾肆萬元，及均自民
國九十六年八月十四日起至清償日止，按年息百分之五計算之利
息。
訴訟費用由被告負擔。
本判決於原告乙○○、丙○○各以新臺幣參拾壹萬肆仟元為被告
供擔保後，得假執行。但被告如各以新臺幣玖拾肆萬元為原告乙○○、丙○○預供擔保，得免為假執行。
    事實及理由
壹、程序方面：
    按訴狀繕本送達後，原告不得將原訴變更或追加他訴，但擴
    張或減縮應受判決事項之聲明者，不在此限，民事訴訟法第
    255條第1項第3款定有明文。經查，原告起訴時原請求「被
    告應各給付原告新臺幣（下同）94萬3346元，及自民國95年
    3月29日至清償日止，按年息5％計算之利息」，嗣於97年4
    月24日具狀變更訴之聲明為「被告應給付原告各94萬元，及
    均自起訴狀繕本送達之翌日起至清償日止，按年息5％計算
    之利息」（見本院卷第214頁），核屬應受判決事項聲明之
    減縮，依前開規定，尚無不合，應予准許。
貳、實體方面：
一、原告起訴主張：被告同意以總價1億8866萬9250元承購坐落
    於臺北市○○區○○段第517、523、525、526、527、528、
    529、530、531、532、533、534、535、536、538、540、54
    2、544、546、548地號共20筆土地及其上建物（下稱系爭不
    動產），並同意於簽約完成時給付原告上開土地總價金之1
    ％即188萬6692元作為報酬，又被告已與地主簽約，並將上
    開土地所有權移轉登記予被告公司之法定代理人甲○○暨股
    東左紀民，惟被告迄今仍未給付報酬，爰依兩造之約定及居
    間之法律關係請求被告給付居間報酬等語。並聲明：除供擔
    保金額外，餘如主文所示。
二、被告則以：依兩造簽訂之服務費給付承諾書收據（下稱系爭
    承諾書）約定，係由原告仲介被告以每坪90萬元，總價1億
    8866萬9250元購買系爭不動產，完成時被告始有給付仲介費
    予原告之義務，惟系爭不動產並非均由原告仲介，且被告購
    買系爭不動產之價金不等，大都超過每坪90萬元，購買總價
    為1億9004萬6400元，除以坪數（209.63坪）為每坪90萬658
    0餘元，已高於契約條件，是契約條件未成就，被告無給付
    仲介費之義務。又訴外人張國璋及陳輝雄之土地並非由原告
    仲介完成，且有收受其他補貼款項，證人林麗美雖證稱原告
    有仲介，但並無證據證明所有土地均由原告仲介完成，原告
    未依約履行，自無請求權。另原告提出之同意書（下稱系爭
    同意書）係被告公司法定代理人甲○○簽立，對被告公司不
    生法律上之效力，即使同意書對被告公司生效，惟按同意書
    與承諾書係條件並存，若有免除承諾書之義務，應於同意書
    明白記載，參酌同意書文字內容，僅可知被告公司法定代理
    人甲○○及原告同意，由售屋專款給付甲○○應負之款項，
    並無「無條件」或免除義務之表示，因此該同意書即使對被
    告生效，原告仍須履行承諾書之條件，況依同意書之內容，
    雙方約定由訴外人僑馥建築經理公司之售屋專款給付，然訴
    外人僑馥建築經理公司尚無任何售屋專款收入，給付期限亦
    尚未開始等語置辯。並聲明：(一)原告之訴及假執行之聲請均
    駁回。(二)願供擔保，請准宣告免予假執行。
三、兩造不爭執之事實：
  （一）被告公司法定代理人甲○○經原告媒介，有意購買系爭
        不動產，其於95年11月14日以被告公司名義出具系爭承
        諾書予原告，其上載明：「一茲本公司（即被告公司）
        同意以每坪90萬元承購坐落於臺北市○○區○○段，地
        號517、523、525、526、527、528、529、530、531、
        532、533、534、535、536、538、540、542、544、546
        、548土地，共計貳拾筆（含建物、建號為同地段地號
        為193、4388）共計貳佰零玖點陸參貳伍坪（實際坪數
        以地政機關為準）總金額為壹億捌仟捌佰陸拾陸萬玖仟
        貳佰伍拾元。願意於簽約完成時，給付總金額的百分之
        一給昱冠地政士事務所乙○○、丙○○。二付款方式：
        以金融銀行信託付款」等語。
  （二）被告已於96年4月8日與系爭不動產之所有權人全部完成
        買賣契約之簽訂，且均已辦理所有權移轉登記。
  （三）被告公司法定代理人甲○○於96年間出具系爭同意書，
        其上載明：「立同意書人甲○○，茲同意僑馥建築經理
        股份有限公司由本人售屋專款中，代為給付本人未給付
        之...，本人應給付之費用計壹佰捌拾捌萬元...。此致
        僑馥建築經理股份有限公司收執」等語。
  （四）以上各情，為兩造所不爭執，並有服務費給付承諾書收
        據、土地登記謄本、買賣契約、同意書等件在卷可稽（
        見本院卷第6至46、83至153、156頁）。
四、本件之爭點為：原告依據系爭承諾書、同意書及居間之約定
    ，請求被告給付居間報酬，是否有理由？
五、得心證之理由：
  （一）按稱居間者，謂當事人約定，一方為他方報告訂約之機
        會，或為訂約之媒介，他方給付報酬之契約；居間人，
        以契約因其報告或媒介而成立者為限，得請求報酬，民
        法第565條、第568條第1項分別定有明文。又關於勞務
        給付之契約，不屬於法律所定其他契約之種類者，適用
        關於委任之規定，民法第529條亦有明定。另民法第565
        條所訂之居間有二種情形，一為報告訂約機會之報告居
        間，一為訂約之媒介居間，所謂報告居間，不以於訂約
        時周旋於他人之間為之說合為必要，僅以為他方報告訂
        約之機會為已足，而居間人之報酬，於雙方當事人因居
        間而成立契約時，應許其請求，至於居間行為就令自始
        限於媒介居間，而僅為報告即已有效果時，亦應許居間
        人得請求報酬之支付（最高法院52年臺上字第2675號判
        例意旨參照）。準此，居間契約為勞務給付契約之一種
        ，居間之內容限於他人間行為之媒介，且以有償為原則
        ，居間人報酬之請求，以契約因其報告或媒介而成立者
        為限。
  （二）經查，依被告公司出具之系爭承諾書載明：「一茲本公
        司（即被告公司）同意以每坪90萬元承購坐落於臺北市
        中山區○○段，地號517、523、525、526、527、528、
        529、530、531、532、533、534、535、536、538、540
        、542、544、546、548土地，共計貳拾筆（含建物、建
        號為同地段地號為193、4388）共計貳佰零玖點陸參貳
        伍坪（實際坪數以地政機關為準）總金額為壹億捌仟捌
        佰陸拾陸萬玖仟貳佰伍拾元。願意於簽約完成時，給付
        總金額的百分之一給昱冠地政士事務所乙○○、丙○○
        （即原告）。二付款方式：以金融銀行信託付款」等語
        觀之，兩造係約定倘原告協助被告以每坪90萬元、總價
        1 億8866萬9250元購買系爭不動產，於簽約完成時，被
        告即應給付總價1％（即約188萬6693元）予原告，是兩
        造間就仲介系爭不動產之買賣，性質上屬媒介居間，需
        因原告之斡旋、協助至契約簽訂始可請求被告給付報酬
        ，亦即被告給付報酬之義務係於買賣契約簽訂時時發生
        。
  （三）原告主張其於被告簽訂買賣契約前，即聯繫被告與地主
        洽談買賣，並協調參與系爭不動產之簽約事宜，被告始
        得全部完成簽約乙節，業據證人林麗美到庭證稱：當初
        洪美鈴拿給我這20筆土地的地籍圖及土地登記簿謄本，
        叫我去找建商買主，我就拿給原告乙○○，隔幾天她說
        有人要買，帶我去被告公司找甲○○，甲○○說乙○○
        是介紹人，之後這20筆土地都賣給被告公司，由甲○○
        出面簽約，所有的地主都是洪美鈴給我住址、電話，我
        再去問他們的意見等語（見本院卷第196、197頁），核
        與證人洪美鈴證稱：我是代表529地號地主葉蕭金花，
        她在95年間從美國打電話給我，說有人要買這20筆土地
        ，她說1坪80萬問我的意見，我說太便宜了，我再找建
        設公司看看，結果透過朋友認識林麗美，我說1坪要賣
        85 萬元，我有同意林麗美去找建商，原告2人在本件買
        賣是代書兼仲介，他們有給我名片，其中有幾筆土地簽
        約的時候，我有去，548地號土地簽約當天晚上我有跟
        甲○○吃飯，甲○○有跟大家說要趕快加油，撮合其他
        難搞的地主等語（見本院卷第197、198頁）大致相符，
        足見被告公司係經由原告之居間協助而與系爭不動產之
        所有權人聯繫、洽談，以促成系爭不動產之整合事宜，
        原告於系爭不動產之簽約過程，所付出之心力甚多。
  （四）被告雖抗辯系爭不動產並非悉由原告仲介完成簽約云云
        ，並以證人即527地號土地所有權人張國璋及533、534
        地號土地所有權人陳輝雄之證述為依據，其中證人張國
        璋證稱：我與甲○○本來就認識，他在基泰建設公司任
        職時，我們就認識，我是在農安街做生意，很久以前我
        們聊天的時候，我有跟他講我要處理這筆土地，我與原
        告是在被告公司認識的，甲○○介紹說他們是代書，原
        告沒有聯絡我買賣土地的事情，都是我與甲○○在談等
        語（見本院卷第198頁背面至第199頁背面），證人陳輝
        雄證稱：當初是甲○○直接來找我，不是透過原告2人
        仲介完成，沒有中間人介紹，我與甲○○原本不認識，
        我不清楚他透過誰來找我等語（見本院卷第198頁），
        惟據證人林麗美證稱：當初我透過洪美鈴得知陳輝雄的
        電話，我打電話詢問陳輝雄關於被告公司要購買土地的
        事情，但是他有屬意的建設公司，後來原告2人建議被
        告公司先買下地主朱聖龍3坪的土地，這樣本件200多坪
        的土地就可以全部買下，後來我打電話給陳輝雄，約原
        告2人與陳輝雄的太太碰面，然後陳輝雄的太太一直問
        我們3坪的土地是否真的被買走了，我們說是被告公司
        買走的沒有錯，當初李鍚洋帶我到張國璋的店去找他，
        跟他談要購買土地的事情，張國璋問我董事長是否甲○○，我說是，他說他跟甲○○很熟，要直接跟甲○○談
        價錢，還說其中有一塊土地是他母親的名字，他無法作
        主，要去找他姐姐，後來我與原告2人去找張國璋的姐
        姐，但是沒有結果，我們有將張國璋姐姐的電話告訴甲○○，最後張國璋的姐姐有賣土地給被告，本件地主都
        是透過原告2人與被告公司簽約，只有張國璋、陳輝雄
        直接找被告公司老闆談價錢等語（見本院卷第239至241
        頁），可見原告確有居間協助系爭不動產之所有權人與
        被告公司簽訂買賣契約，而其中證人張國璋、陳輝雄係
        直接與被告公司議價，是證人張國璋、陳輝雄證述渠等
        並未透過原告與被告公司洽談買賣事宜乙節，尚難採信
        。
  （五）被告復抗辯系爭不動產總價1億9004萬6400元，平均每
        坪價格超過90萬元（總坪數209.63坪），依系爭承諾書
        之約定，條件尚未成就，伊無給付仲介報酬之義務等語
        ，並提出不動產買賣契約、同意書、協議書、支票、付
        款簽收簿、借據、收據及簽收單等件為憑（見本院卷第
        84 至153、162至184頁），依上開不動產買賣契約所示
        ，系爭不動產之買賣總價為1億6659萬6400元，平均每
        坪價格低於90萬元，業已符合系爭承諾書約定於每坪90
        萬元、總價1億8866萬9250元之範圍內完成簽約之條件
        ，又上開同意書、協議書、支票、付款簽收簿、收據及
        簽收單等固可證明被告公司於簽約價格外，另給付部分
        土地所有權人地上物補助款、土地增值稅補助款或土地
        價差補貼款，惟依證人張國璋證稱：當初大家講好每坪
        88萬元出售，但我不贊成，我要賣1坪150萬元，甲○○
        為了促成這筆交易，所以另外以土地價差補貼款的名義
        給我356萬3450元，扣除借款10萬元後，實際給付346萬
        3450元等語（見本院卷第199頁），及陳輝雄證稱：150
        萬元是甲○○補貼我的仲介費，因為當初我介紹我們這
        邊的地主與甲○○簽約，我們約定好的價格是每坪88萬
        元，150萬元不是買賣價款，我告訴甲○○我一定要收
        到仲介費，才要賣這塊地等語（見本院卷第198頁），
        可知被告公司與證人張國璋等部分土地所有權人係約定
        買賣價格為每坪88萬元，惟仍以補助款或補貼款名義補
        貼價差，以促成交易，是該補助款或補貼款係被告公司
        與部分土地所有權人額外之約定，難認係買賣契約之一
        部分，至被告公司支付證人陳輝雄之150萬元，核屬仲
        介報酬，亦與買賣價款無關，是以，被告執上開情詞抗
        辯付酬條件不成就，均無理由。
  （六）另原告主張被告於系爭不動產全部簽約完成時，同意給
        付仲介報酬188萬元乙節，業據其提出系爭同意書乙份
        為證（見本院卷第156頁），其上載明「立同意書人甲○○，茲同意僑馥建築經理股份有限公司由本人售屋專
        款中，代為給付本人未給付之...，本人應給付之費用
        計壹佰捌拾捌萬元...。此致僑馥建築經理股份有限公
        司收執」等語，並經證人林麗美證稱：被告與最後一位
        地主簽約時，我有在場，他們簽完約後，甲○○有講要
        付仲介費，並要求去尾數，原告說不要去那麼多，我有
        聽到他們說去尾數後是188萬元，甲○○說他再跟股東
        請款等語明確（見本院卷第240頁），足見系爭同意書
        係被告公司於系爭不動產全部簽約完成後簽立，兩造確
        有就居間報酬達成合意為188萬元，被告並同意由僑馥
        建築經理公司之售屋專款代為支付甚明。被告雖抗辯系
        爭同意書係被告公司法定代理人甲○○簽立，對公司不
        生法律上之效力，且依同意書之內容，係約定由僑馥建
        築經理公司之售屋專款給付，然目前尚無任何售屋專款
        收入，故被告公司不負給付報酬義務云云，惟按代理人
        為代理行為，不以明示本人名義為必要，如有其他情形
        足以推知有此意思者，亦得成立隱名代理（最高法院78
        年度臺上字第543號、81年度臺上字第165號、82年度臺
        上字第672號、91年度臺上字第2461號裁判參照），是
        以，被告公司之法定代理人甲○○代表該公司簽立系爭
        同意書，雖未明示被告本人之名義，然依兩造簽訂之系
        爭承諾書約定「願意於簽約完成時給付總金額百分之一
        」及「以金融銀行信託付款」之情形以觀，自足以推知
        被告之法定代理人甲○○於系爭不動產全部簽約完成後
        ，簽立系爭同意書同意給付原告居間報酬188萬元，係
        代理被告公司所為之意思表示，效力自及於被告公司，
        被告公司依約即負給付報酬之義務，被告以目前並無售
        屋專款為由拒絕給付，尚乏依據。
  （七）綜上，原告確有居間協助被告公司與系爭不動產之所有
        權人聯繫、洽談，進而全部完成簽約，買賣總價為1億
        6659萬6400元，平均每坪價格低於90萬元，業已符合系
        爭承諾書約定於每坪90萬元、總價1億8866萬9250元之
        範圍內完成簽約之條件，至被告公司額外給付部分土地
        所有權人之補貼款或仲介報酬，均與買賣價款無關，又
        兩造復於系爭不動產全部簽約完成後，約定居間報酬去
        尾數以188萬元計算，並由被告公司法定代理人甲○○
        簽立系爭同意書為憑，則原告依據系爭承諾書、同意書
        及居間之法律關係，請求被告給付居間報酬188萬元，
        自屬有據。
六、按數人有同一債權，而其給付可分者，除法律另有規定或契
    約另有訂定外，應各平均分受之，此觀諸民法第271條規定
    即明，是以，本件原告乙○○、丙○○對被告享有同一債權
    ，而其給付為可分，自應由渠等平均分受之，從而，原告乙○○、丙○○基於系爭承諾書、同意書及居間之法律關係，
    請求被告給付居間報酬各94萬元（即188÷2=94萬元）及均
    自起訴狀繕本送達之翌日即96年8月14日起至清償日止，按
    年息5％計算之法定遲延利息，為有理由，應予准許。
七、假執行之宣告：兩造均陳明願供擔保，聲請宣告假執行或免
    為假執行，經核均無不合，爰分別酌定相當之擔保金額准許
    之。
八、本件事證已臻明確，兩造其餘攻擊防禦方法及舉證，核與判
    決結果無影響，爰不再一一論述，附此敘明。
九、據上論結，本件原告之訴為有理由，依民事訴訟法第78條、
    第390條第2項、第392條第2項，判決如主文。
中    華    民    國    97    年    9     月    30    日
                  民事第二庭    法  官  鍾素鳳
以上正本係照原本作成。
如對本判決上訴，須於判決送達後20日內向本院提出上訴狀。
中    華    民    國    97    年    9     月    30    日
                                書記官  林玗倩


司法院資訊處製作；財團法人民間司法改革基金會備份。
